【裁判字號】    99,小上,19
【裁判日期】    990806
【裁判案由】    返還不當得利
【裁判全文】
臺灣臺北地方法院民事判決              99年度小上字第19號
    上 訴 人  丁○○
    被上訴人  丙○○
              乙○○
              甲○○
上列當事人間返還不當得利事件，上訴人對於中華民國98年9月2
日本院新店簡易庭98年度店小字第840號小額民事判決，提起上
訴，並為上訴聲明之減縮，本院判決如下：
    主  文
原判決關於駁回上訴人後開第二項之訴部分，及該部分假執行之
聲請，並訴訟費用之裁判均廢棄。
上開廢棄部分，被上訴人乙○○應給付上訴人新台幣萬柒仟伍
佰元，及自民國九十八年七月十六日起至清償日止，按年息百分
之五計算之利息。
其餘上訴駁回。
第一、二審訴訟費用由被上訴人乙○○負擔五分之二，餘由上訴
人負擔。
    事實及理由
一、本件被上訴人丙○○、甲○○經合法通知，未於言詞辯論期
    日到場，核無民事訴訟法第386 條各款所列情形，爰依上訴
    人之聲請，由其一造辯論而為判決。
二、上訴人主張：伊與乙○○為門牌號碼台北市○○路13號房屋
    （下稱系爭房）之共有人，伊應有部分為1/40，乙○○應有
    部分為19/20 ，惟乙○○未徵得伊同意，擅將系爭房屋出租
    予被上訴人丙○○使用，並收取自95年9月至97年9月止共計
    25個月租金新台幣（下同）150 萬元，而丙○○又將系爭房
    屋交予甲○○開設鈴蘭興有限公司經營水果生意，積欠電費
    50,849元。雖伊在本院97年度店小字第1396號不當得利事件
    （下稱前案判決）訴請甲○○給付自95年9月至97年9月止使
    用系爭房屋之不當得利，及請求乙○○返還擅自出租系爭房
    屋所收取逾其應有部分自93年1月至3月間與95年1月至8月間
    之租金，惟前案判決與本件訴請乙○○、甲○○給付租金及
    電費內容，並不相同，自非同一事件，原審卻以民事訴訟法
    第400條第1項規定駁回，顯有適用法規不當之違背法令。又
    丙○○固基於其與乙○○所簽訂之租賃契約使用系爭房屋，
    但乙○○應有部分僅有19/20 ，則丙○○占用逾該應有部分
    即為無權占用，並致伊受有損害，自應返還不當得利，詎原
    審竟認無不當得利之適用，亦有適用法則不當之違背法令。
    爰依不當得利法則請求乙○○、丙○○連帶給付租金37,500
    元（計算式：60,000×1/40×25= 37,500），另請求乙○○
    、丙○○、甲○○連帶給付電費50,849元。
三、被上訴人丙○○、甲○○未於言詞辯論期日到場，亦未提出
    書狀作何聲明或陳述。
四、被上訴人乙○○則以：伊對於上訴人依其所有系爭房屋應有
    部分請求伊返還自95年9月至97年9月間所收取租金37,500元
    部分，沒有意見。但否認上訴人其餘主張等語，資為抗辯。
五、原審判決駁回上訴人之請求，上訴人全部不服提起上訴，並
    減縮上訴聲明：(一)原判決廢棄。(二)被上訴人丙○○、乙○○
    應連帶給付上訴人37,500元，及自98 年7月16日起至清償日
    止，按年息5%計算之利息。(三)被上訴人丙○○、乙○○、甲○○應連帶給付上訴人50,849元及自98 年7月16日起至清償
    日止，按年息5%計算之利息。被上訴人乙○○於本院答辯聲
    明：駁回上訴。
六、上訴人主張其與被上訴人乙○○為系爭房屋之共有人，上訴
    人應有部分為1/40 ，被上訴人乙○○應有部分為19/20。被
    上訴人乙○○自95 年9月1日起至97年9月30日止將系爭房屋
    出租予被上訴人丙○○，每月收取租金60,000元等事實，為
    上訴人與被上訴人乙○○所不爭，復有房屋租賃契約在卷可
    參（見原審卷第24頁、第25頁），堪信為真實。
七、按民事訴訟法上所謂一事不再理之原則，乃指同一事件已有
    確定之終局判決而言。所謂同一事件，必同一當事人，就同
    一訴訟標的而為訴之同一聲明，若此三者有一不同，即不得
    謂為同一事件。查上訴人雖於前案判決本於不當得利法則訴
    請被上訴人乙○○返還收取逾其應有部分出租系爭房屋自93
    年1月至3月與95年1月至8月租金，及被上訴人甲○○自95年
    9月至97年9月租金，業據本院調閱前案判決查核屬實，並有
    判決書附卷可參（見原審卷第4頁至第8頁）。雖上訴人另本
    於不當得利請求被上訴人乙○○與丙○○連帶給付自95年9
    月至97 年9月使用系爭房屋之租金，及請求被上訴人連帶給
    付電費等情，惟上訴人前後兩訴之當事人及訴之聲明內容，
    並不相同，顯非同一事件，尚無一事不再理之適用，原審認
    係同一事件，依民事訴訟法第249條第1 項第7款「判決」駁
    回上訴人起訴請求被上訴人乙○○、甲○○返還不當得利部
    分，尚有未洽。
八、次按民法第818 條所定各共有人按其應有部分，對於共有物
    之全部有使用收益之權。係指各共有人得就共有物全部，於
    無害他共有人之權利限度內，可按其應有部分行使用益權而
    言。故共有人如逾越其應有部分之範圍使用收益時，即係超
    越其權利範圍而為使用收益，其所受超過利益，要難謂非不
    當得利。查上訴人主張被上訴人乙○○未徵得其同意擅將系
    爭房屋出租予被上訴人丙○○使用，致其受有損害，爰依不
    當得利法則請求被上訴人乙○○將自95年9月1日起至97年9
    月30日止共計25個月，所收取逾其應有部分之租金即37,500
    元返還（計算式：60,000×25×1/40＝37,500），且為被上
    訴人乙○○所不爭，自屬有理由。
九、又按民法第179 條規定不當得利之成立要件，必須無法律上
    之原因而受利益，致他人受損害，且該受利益與受損害之間
    有因果關係存在，從而因給付而受利益者，倘該給付係依有
    效成立之債權契約而為之，其受利益即具有法律上之原因，
    自不生不當得利問題（最高法院89 年度台上字第288號判決
    意旨參照）。查被上訴人丙○○使用系爭房屋之利益，乃基
    於其與被上訴人乙○○間所簽訂之租賃契約，然而上訴人所
    受之損害，係共有人之一即被上訴人乙○○超越其權利範圍
    而為使用收益之行為，則被上訴人丙○○使用系爭房屋即與
    上訴人之受損害間並不具備相當因果關係，對上訴人自不構
    成不當得利。是上訴人請求被上訴人丙○○返還使用系爭房
    屋之不當得利，為無理由，應予駁回。
十、末按當事人主張有利於己之事實者，就其事實有舉證之責任
    ，民事訴訟法第277 條前段定有明文。上訴人主張被上訴人
    丙○○將系爭房屋交由被上訴人甲○○開設公司，積欠50,8
    49元電費，請求被上訴人丙○○、甲○○、乙○○連帶給付
    上開電費，固提出台灣電力公司繳費收據為證（見原審卷第
    9頁、第10 頁）。惟查，上開台灣電力公司繳費收據所載戶
    名為「呂淑娟」，並非上訴人，上訴人復又未提出其他資料
    佐證其為實際繳款人，上訴人主張其因代被上訴人繳納電費
    而受有損害，請求被上訴人丙○○、甲○○、乙○○連帶給
    付上開電費，自屬無理由。
十一、綜上所述，本件上訴人本於不當得利法則請求被上訴人乙○○給付37,500元及自98 年7月16日起至清償日止，按年
      息5%計算之利息，為有理由，應予准許，逾此所為請求，
      則為無理由，應予駁回。原審就上開應准許部分，為上訴
      人敗訴之判決，尚有未洽。上訴意旨就該部分指摘原判決
      不當，求予廢棄改判，為有理由，爰由本院予以廢棄改判
      如主文第二項所示。至於上訴人之請求不應准許部分，原
      判決為上訴人敗訴之判決，並駁回其假執行之聲請，於法
      並無不合，上訴意旨聲明廢棄改判，為無理由，應駁回其
      上訴。
十二、本件事證已臻明確，兩造其餘攻擊防禦方法，經本院斟酌
      後，認為均不足以影響本判決之結果，爰不一一論述，併
      此敘明。
十三、據上論結，本件上訴為一部有理由、一部無理由，依民事
      訴訟法第436條之32第2項、第449條第1項、第450條、第
      436條之19第1項、第79條，判決如主文。
中    華    民    國    99    年    8     月    6     日
                        民事第六庭審判長法官  朱漢寶
                                        法官  劉又菁
                                        法官  傅中樂
以上正本係照原本作成。
本件不得上訴。
中    華    民    國    99    年    8     月    6     日
                                      書記官  王文心

司法院資訊處製作；財團法人民間司法改革基金會備份。
